臺灣高等法院民事判決　　　　　　　　95年度上易字第1018號
上　訴　人　丙○○
訴訟代理人　丁○○
被上訴人　　乙○○
　　　　　　　　　　　　樓
訴訟代理人　甲○○
上列當事人間確認抵押權不存在等事件，上訴人對於中華民國95
年9 月29日台灣台北地方法院95年度訴字第1023號第一審判決提
起上訴，經本院於96年3月21日言詞辯論終結，判決如下：
    主    文
上訴駁回（原判決主文第1項之金額原記載為新臺幣86,940萬元
應更正為新臺幣 86,940元）。
第二審訴訟費用由上訴人負擔。
    事實及理由
一、上訴人起訴主張：
  (一)上訴人於民國86年間委託報載土地代書向銀行辦理貸款事宜
    ，詎料該代書竟代上訴人向被上訴人借款，並將上訴人所有
    之房屋及土地應有部分設定債權額新台幣（下同） 120萬元
    之抵押權予被上訴人，同時開立面額 100萬元之本票供擔保
    向被上訴人借得80萬元。因該筆借款早已全部清償且溢還數
    十萬元，上訴人屢經催促被上訴人發給清償證明，被上訴人
    則稱仍有違約金尚未清償，惟上訴人借款 100萬元，實得80
    萬元，兩造間雖無利息之約定，但被上訴人實際上預扣利息
    ，且抵押權契約書所約定之違約金換算後高達年息百分之
    182.5，約定之清償期限亦僅有短短1個月，均非上訴人真意
    ，是兩造間並無利息、違約金及債務清償期之約定。上訴人
    既已清償借款，該抵押權已不存在，另同時開立擔保借款之
    本票債權亦因清償而不存在。（本院按：原判決認上訴人簽
    發之本票金額超過86,940元之債權不存在，駁回上訴人其餘
    之請求，上訴人就其敗訴部分聲明不服）。
  (二)被上訴人提出之「抵押權設定借款證明書」不能證明上訴人
    收到100 萬元，因該等文字係上訴人簽名以後被上訴人自行
    填寫。被上訴人僅匯款50萬元至上訴人帳戶，餘款30萬元委
    任其他代書轉交。被上訴人於原審自認僅給付80萬元，被上
    訴人說代書拿10萬元代辦費，但代書不是上訴人請的，10萬
    元係被上訴人拿給代書，與上訴人無關。
  (三)上訴聲明：
    1.原判決不利於上訴人部分廢棄。
    2.確認上訴人所有坐落彰化縣竹塘鄉○○○段202 -1地號土
      地（面積1011平方公尺）所有權應有部分4分之1及其上建
      號6號即門牌號碼彰化縣竹塘鄉○○路14號建物（一層面
      積72.96平方公尺，二層面積73.44平方公尺）所有權全部
      ，於民國86年7月7日經彰化縣二林地政事務所登記，二地
      字第007809號收件，為被上訴人設定債權額 120萬元，在
      86,940元之抵押債權不存在。
    3.確認被上訴人持有上訴人於86年7月4日簽發，票號025288
      號、面額100萬元之本票乙紙，在 86,940元範圍內對上訴
      人之本票債權不存在。
二、被上訴人則以：
  (一)上訴人前於86年7月7日向被上訴人借款 100萬元，約定清償
    期為同年8月2日，並提供上訴人所有坐落彰化縣竹塘鄉○○
    ○段202-1地號土地（權利範圍4分之1）及其上建號6號（權
    利範圍全部）即門牌號碼彰化縣竹塘鄉○○路14號建物等不
    動產（以下簡稱系爭房地）為擔保設定抵押權。上訴人既將
    抵押權設定契約書列為原證，足認上訴人對抵押權設定契約
    書之真正，並不爭執，上訴人自不能否認其中有關違約金之
    約定。被上訴人並未自認僅交付上訴人80萬元，被上訴人係
    給付100萬元，上訴人才會在抵押權設定借款證明書上書寫
    收到現金100萬元，被上訴人除匯款50萬元，餘款係交付現
    金，100萬元預扣利息9萬元，被上訴人實際支付91萬元。上
    訴人清償債務時並未指定抵充借款債務或違約金債務，則依
    民法第322條第1項第2款法定抵充之順序定之，優先抵充違
    約金債務，則被上訴人雖肯認上訴人已清償1,045,000元，
    惟尚不足清償違約金及本金之債務，故被上訴人之債權未獲
    完全清償，則系爭擔保債權之抵押權繼續存在，實屬當然等
    語，資為抗辯。
  (二)答辯聲明：上訴駁回。
三、兩造不爭之事實：
  (一)上訴人主張向被上訴人借款100萬元，開立100萬元本票供擔
    保，並提供上訴人所有系爭房地設定債權額 120萬元之抵押
    權等事實，業據提出本票、土地登記簿謄本等影本為證，且
    為被上訴人所不爭執，堪信為真。
  (二)上訴人就系爭借款共清償1,045,000元之事實，為被上訴人
    所自認，亦信屬實在。
四、兩造爭點之論述：
  上訴人主張僅收受80萬元借款，以80萬元本金計算，上訴人認
  為借款已清償完畢，求為確認本票債權不存在，併確認抵押債
  權不存在。被上訴人則抗辯實際交付本金91萬元（ 100萬元先
  預扣利息 9萬元），依原判決之認定，上訴人屆至原審言詞辯
  論終結時，尚有本金86,940元及違約金19,456元未清償等語置
  辯。是兩造之爭執點為：(一)上訴人究竟交付本金91萬元或80萬
  元，及系爭抵押權擔保之債權有無違約金之約定？
  (一)被上訴人係交付91萬元本金：
    上訴人主張被上訴人於原審自認交付80萬元本金云云。查，
    被上訴人係自認交付91萬元本金（原審卷第77頁），雖上訴
    人陳稱「代書拿10萬元代辦費、1萬元代書費、預扣3個月利
    息 9萬元」以證明其實際拿到80萬元，被上訴人則抗辯「我
    實際付出91萬元，其餘是原告與代書間的事情」等語（以上
    見原審卷第60頁反面），足證被上訴人從未自認交付本金80
    萬元，上訴人此部分主張與卷內證據不符，自無可取。按「
    當事人主張之事實，經他造於準備書狀內或言詞辯論時或在
    受命法官、受託法官前自認者，無庸舉證。」民事訴訟法第
    279條第1項定有明文。依上訴人於原審言詞辯論時前揭陳述
    ，上訴人除收受80萬元外，尚自認被上訴人有交付10萬元代
    辦費、1萬元代書費、預扣3個月利息 9萬元現金之事實，被
    上訴人即無庸再就交付91萬元之事實負舉證責任。兩造雖均
    否認取走10萬元代辦費之代書與己有關，但事實上兩造就10
    萬元代辦費係代書取走乙節既不爭執，由此益證被上訴人交
    付之借款本金並非80萬元而係91萬元。至於上訴人如認代書
    不應取走上訴人之借款10萬元，則屬另一問題，而非據此得
    主張被上訴人未交付91萬元。
  (二)兩造就系爭抵押權擔保之債權有違約金之約定：
    依土地登記簿謄本之記載，系爭抵押權擔保之債權係有違約
    金之約定，即「依照契約約定」（原審卷第 4頁），而抵押
    權設定契約書則約定「違約金逾期清償每萬元每日新臺幣50
    元整」（原審卷第18頁）。上訴人自認向被上訴人借款，除
    簽發系爭100萬元本票供擔保外，另提供系爭房地設定120萬
    元之抵押權供擔保，自不能因本票上無違約金可記載，進而
    主張抵押權擔保之債權即無違約金之約定。原判決以兩造間
    之抵押債權係有違約金之約定，但約定過高，依職權予以酌
    減後，認上訴人屆至原審言詞辯論終結時，尚有本金86,940
    元及違約金19,456元未清償（計算式詳如原判決附表二），
    洵無違誤。按抵押權之性質既係從屬於主債權而存在，則債
    權人於主債務人不能清償債務時，自得就抵押物拍賣而受清
    償，上訴人向被上訴人借款，既有如上所述之本金及違約金
    未獲清償，則該抵押權之設定效力，自仍存在。從而，上訴
    人主張系爭房地設定抵押權已因債權清償而歸於消滅，自屬
    無理由，應予駁回。
五、綜上所述，上訴人主張其就借款債務已清償完畢，並不可採
    ，從而，上訴人請求確認本票債權及抵押債權均不存在，為
    無理由，不應准許。是則原審所為判決上訴人部分勝訴之判
    決，於法並無違誤。上訴意旨仍執陳詞，指摘原判決對其不
    利部分為不當，求予廢棄改判，為無理由，應予駁回。
六、本件事證已臻明確，兩造其餘攻擊防禦方法，經審酌後，或
    與本件無涉，或與判決結果不生影響，毋庸一一論列。
七、據上論結，本件上訴為無理由，依民事訴訟法第449條第1項
    、第78條，判決如主文。
中　　華　　民　　國　　96　　年　　3　　月　　 30  　日
                    民事第二庭
                        審判長法　官  吳謙仁
                              法　官  李瓊蔭
                              法　官  蘇瑞華
正本係照原本作成。
不得上訴。
中　　華　　民　　國　　96　　年　　4 　　月　　2 　　日
　　　　　　　　　　　　　　　書記官  賴以真
